【裁判字號】    92,訴更(一),3
【裁判日期】    920625
【裁判案由】    分配表異議之訴
【裁判全文】
臺灣高雄地方法院民事判決  九十二年度訴更(一)字第三號
    原      告  乙○○
    被      告  甲○○
右當事人間分配表異議之訴事件，經抗告臺灣高等法院高雄分院發回重審，本院判決
如左：
    主      文
本院九十年度執字第二五四○五號強制執行事件，被告分配受償價金應改為本金新台
幣貳拾萬元受償。
訴訟費用由被告負擔。
    事      實
甲、原告方面：
  一、聲明：求為判決如主文所示。
  二、陳述：
    (一)原告與配偶劉蕭玉妹於民國（下同）八十七年六月間，向被告借款新台幣（下
      同）二十萬元（下稱系爭借款），並應被告要求於同年十二月二十二日共同簽
      發面額三百四十六萬四千元、到期日為八十八年一月十一日之本票（下稱系爭
      本票）一紙交付被告以作擔保。
    (二)被告明知其持有系爭本票之債權僅為二十萬元，竟仍以全額聲請本票准予強制
      執行裁定（九十年度票字第七三五三號），並以之為執行名義向原法院民事執
      行處聲請執行（九十年度執字第二六六二五號），而併於九十年度執字第二五
      四○五號案就所查封之原告得向高雄縣政府領取之養豬戶拆遷補償金三百二十
      四萬九千一百四十八元（下稱系爭分配款）為執行（尚包括同年度第二五七三
      一號、四一○二八號、三八二四八號、三九六三六號、四○七三五號、四一二
      二六號等執行卷宗，下稱系爭執行卷）。其後，執行法院於九十一年三月二十
      二日製作分配表，將被告之債權以系爭本票票面額列入分配，使被告債權不當
      受償九十五萬九千四百零二元（包括本金及利息部分）。爰依強制執行法第四
      十一條第一項規定，提起本件分配表異議之訴，請求按被告實際系爭借款債權
      與系爭分配款之比例分配，並更正分配表上分配金額欄之被告受分配金額。
  三、證據：無。
乙、被告方面：
  一、聲明：
    (一)原告之訴駁回。
    (二)訴訟費用由原告負擔。
  二、陳述：
    (一)原告及其配偶於八十七年間陸續向被告借款數筆（其中部分款項係被告向胞妹
      黃春蓮轉借而來），並共同簽發數紙本票供作擔保，惟該等本票於屆到期日後
      均經催討無著，後經協議由原告夫妻另共同簽發累計借款金額三百四十六萬四
      千元票面額之本票予被告，而將之前簽發之本票皆交付原告取回，且被告同意
      原告延期至本票到期日即八十八年一月十一日清償。
    (二)原告夫妻並未於本票到期日為清償，被告乃據之向高雄地方法院聲請本票准予
      強制執行裁定，並聲請強制執行，因有多數執行聲請併案執行，執行法院乃製
      作分配表分配予被告受償金額為九十八萬三千九百九十元（包括本金、利息及
      執行費），然原告不服向執行法院聲明異議，繼又向鈞院提起分配表異議之訴
      ，原告迄今無清償、抵銷等消滅或妨礙被告請求之事由發生，亦無債權不成立
      之情事存在，故原告實無提起分配表異議之訴之理。
  三、證據：無。
    理      由
一、程序方面：本件被告經合法送達而未於言詞辯論期日到場，復無民事訴訟法第三
    百八十六條所列各款情形，爰依原告之聲請，由其一造辯論而為判決。
二、本件原告主張：原告夫妻於八十七年六月間向被告借款二十萬元，被告卻要求共
    同簽發面額三百四十六萬四千元本票一紙交付以作擔保。詎被告竟以票載全額聲
    請本票裁定，並就原告得向高雄縣政府領取之養豬戶拆遷補償金，聲請併案強制
    執行，其後執行法院製作分配表，誤將被告之債權以系爭本票票面額列入分配。
    爰依法請求按被告實際系爭借款債權與系爭分配款之比例分配，並更正分配表等
    語；被告則以原告夫妻於八十七年間陸續向被告借款數筆，並共同簽發數紙本票
    供作擔保，惟均經催討無著，後經協議由原告夫妻另共同簽發系爭本票予被告，
    並返還前所簽發本票，且同意延期至本票到期日清償。因該紙本票亦未獲清償，
    被告乃向法院聲請本票裁定，並聲請併案強制執行，執行法院後作成分配表，，
    而原告不服聲明異議，繼又提起分配表異議之訴，然前開本票裁定，並無債權不
    成立或消滅或妨礙債權人請求之事由發生，實無提起本件訴訟之理等語，資為抗
    辯。
三、按強制執行法第四十一條第二項規定：「債務人對於有執行名義而參與分配之債
    權人為異議者，僅得以第十四條規定之事由，提起分配表異議之訴。」，又第十
    四條第一項前段規定：「執行名義成立後，如有消滅或妨礙債權人請求之事由發
    生, 債務人得於強制執行程序終結前，向執行法院對債權人提起異議之訴。」，
    同條第二項則規定：「執行名義無確定判決同一之效力者，於執行名義成立前，
    如有債權不成立或消滅或妨礙債權人請求之事由發生，債務人亦得於強制執行程
    序終結前提起異議之訴。」。本件原告即債務人主張於執行名義（本票准予強制
    執行裁定，無與確定判決同一之效力）成立前，有債權不成立之事由發生，謂被
    告即債權人雖持有其夫妻共同簽發票面金額三百四十六萬四千元之本票，且經取
    得本票准予強制執行裁定，惟其對債務人所負債務實際上僅二十萬元，超過部分
    債權並不存在，據以提起本訴。
四、原告雖未依非訟事件法第一百零一條於接到本票裁定後二十日之不變期間，對執
    票人即被告向為裁定法院提起確認之訴，但該條所定確認之訴係以發票人主張本
    票係偽造或變造為其事由，與本件原告主張情形並不相同，兩者無涉。復按票據
    法第十三前段規定：「票據債務人不得以自己與發票人或執票人之前手間所存抗
    辯之事由對抗執票人。」，反面解釋可推知票據債務人得以自己與執票人間所存
    抗辯事由對抗執票人（原因關係之抗辯），原告既已提出原因關係之抗辯，依舉
    證責任分配之法則（實務及學者通說所採法律要件分類說之最小限度事實說），
    此時應由主張債權有效存在之債權人即被告負舉證之責，然縱觀全卷被告並未提
    出任何證據以實其說，經前審法院依職權向彰化商業銀行旗山分行及高雄縣美濃
    郵局函查被告胞妹黃春蓮於八十五年至八十八年資金往來情形，然並無何資料顯
    示黃春蓮與原告間有資金之往來，此有彰化商業銀行旗山分行支票存款帳戶資料
    查詢明細表及活期存款明細分類帳附於前審卷可資參照，因此，被告對其主張之
    債權額三百四十六萬四千元未能舉證證明之，而原告只承認向被告借款二十萬元
    。縱上可知，執行法院以本票票面額三百四十六萬四千元作被告參與分配之本金
    債權額，自有未洽，應改以本金二十萬元為其受償債權額。
五、當事人間其餘攻擊防禦方法及證據之聲明，經核於判決之結果無影響，爰不一一
    贅述。
六、據上論結：本件原告之訴為有理由，依民事訴訟法第三百八十五條第一項前段、
    第七十八條，判決如主文。
中    華      民      國    九  十  二    年    六  月    二  十  五    日
                                    臺灣高雄地方法院民事庭
                                        法      官  陳樹村
中    華      民      國    九  十  二    年    六  月    二  十  五    日
                                        法院書記官  王壹理


司法院資訊處製作；財團法人民間司法改革基金會備份。
